【裁判字號】    98,台上,3901
【裁判日期】    980709
【裁判案由】    公共危險
【裁判全文】
最高法院刑事判決            九十八年度台上字第三九０一號
上  訴  人  乙○○
選任辯護人  許清連律師
            李錦臺律師
上  訴  人  甲○○
上列上訴人等因公共危險案件，不服台灣高等法院高雄分院中華
民國九十五年十二月十三日第二審判決（九十五年度上訴字第一
０一八號，起訴案號：台灣高雄地方法院檢察署九十四年度偵字
第四六六一號），提起上訴，本院判決如下：
    主  文
上訴駁回。
    理  由
按刑事訴訟法第三百七十七條規定，上訴於第三審法院，非以判
決違背法令為理由，不得為之。是提起第三審上訴，應以原判決
違背法令為理由，係屬法定要件。如果上訴理由書狀並未依據卷
內訴訟資料，具體指摘原判決不適用何種法則或如何適用不當，
或所指摘原判決違法情事，顯與法律規定得為第三審上訴理由之
違法情形不相適合時，均應認其上訴為違背法律上之程式，予以
駁回。本件上訴人乙○○上訴意旨略稱：(一)本件發生於民國九十
一年六月二十三日，乙○○於九十三年五月二十九日第二次警詢
時（下稱第二次警詢），距案發時幾近二年，其間難免有受威脅
、利誘或其他方式進行干預之虞。而乙○○於第二次警訊供稱：
是該三位不認識之男子共同提議，我只是帶他們到丙○○家而已
等語；甲○○亦於警詢供稱：另三人係陳合祈的朋友，叫我與乙
○○帶路，二人警詢供述是否具有較可信之特別情況，已屬可疑
；且乙○○警詢供述，前後不一，原審認為其自白與事實並無不
符，均有違證據法則。(二)本件與上訴人等同車前往丙○○住處之
另三名不詳姓名男子，與乙○○並不相識，係要乙○○同車帶路
前往，並未告知將前往放火，亦未見有攜帶汽油上車。原判決認
同車之人於車內提議前往丙○○家中放火，並於半途下車購買汽
油，乙○○難諉為不知；且於購買汽油後仍繼續帶路，認乙○○
與該三名男子有犯意聯絡及行為分擔，有違證據法則。(三)依卷附
照片及錄影帶顯示，被害人住處鐵門關閉，現場潑灑汽油微量，
導致鐵捲門邊上下軌道塑膠條損壞，旋即自動熄滅，尚未、亦無
法延燒至住宅整體結構部位，依撥灑之汽油量及現場狀況，客觀
研判應確信對住宅無危險性之認識，自無燒燬現供人使用之住宅
行為之故意，應屬放火燒燬住宅等以外之物。況縱認已著手放火
燒燬現供人使用之住宅，亦因客觀上已無法延燒住宅主體之效力
，而為不能未遂，原判決此部分認事用法亦有違誤。(四)上訴人等
前往丙○○住處之前，係因乙○○前女友宋佩純與被害人有交往
糾紛，而相約在乙○○住處談判。上訴人等六人抵達時，突遭二
、三十人圍毆，乃分頭逃離到甲○○住處後，另三名不認識之男
子始要上訴人等帶路前往丙○○住處，意圖教訓丙○○，此與乙
○○先前因女友談判之事已不相干。該三名男子究竟是何人唆使
到場，及係何時、何人提議購買汽油，乙○○於同車上有無談話
或參與謀議，攸關乙○○有無犯意聯絡，原審未依職權調查，有
應於審判期日調查之證據而未予調查之違法。(五)證人許誌勻偵查
中之證詞，乃乙○○於事後告知之傳聞，雖經當事人於審判程序
同意作為證據，並不為聲明異議，但仍無證明力可言，原判決竟
認許誌勻所為無證明力之證詞與事實相符，顯有違誤。上訴人甲
○○上訴意旨略以：(一)乙○○第二次警詢筆錄離案發時間約二年
，卻能清楚描述保特瓶容量、超商、加油站名稱、座落地址、相
關人員乘坐汽車之位置，及倒油放火之人等細節，其真實性令人
質疑。又乙○○於接受警詢前，警方已握有案發現場監視錄影帶
，並知有三公升裝之保特瓶、汽油及下車人手持物品之情形，難
謂警方無以錄影帶為推論誘導之可能；且卷內亦無證據證明上訴
人等明知或直接參與購買保特瓶及汽油之證據。原判決以乙○○
第二次警詢具有較可信之特別情況，並為證明甲○○犯罪事實所
必要，自得作為證據，顯有適用法則不當之違法。況乙○○除上
開警詢外，前後尚各有一次警詢，原判決均認不具證據能力，就
乙○○於第三次警詢指認汽車之陳述亦認不實；卻獨以第二次警
詢筆錄為可採，認定證據能力標準不一，亦有違背證據法則。(二)
甲○○選任辯護人於原審準備程序就乙○○警詢，丙○○、吳俊
賢警詢、偵查中供述及陳志宏、許誌勻警詢供述等審判外陳述，
均聲明無證據能力。原判決認甲○○及其選任辯護人未於言詞辯
論終結前就上開審判外之陳述聲明異議，依刑事訴訟法第一百五
十九條之五規定，具有證據能力，並為不利甲○○之認定，有判
決適用法則不當之違法。(三)依卷附勘驗筆錄記載，起火燃燒時間
為九十一年六月二十三日凌晨五十六分五十一秒，火勢停歇為同
日五十七分三十八秒，總計燃燒時間四十七秒。而燃燒時間長短
，與上訴人等是否具放火之故意，有相當關係。依上開燃燒時間
及地點觀之，上訴人等應無燒燬現有人居住之住宅之故意。原判
決事實、理由竟分別謂「燃燒數分鐘」，並認上訴人等有放火故
意，自有理由矛盾之違法。(四)乙○○於第一審證稱：不知汽油在
何處購買，只是帶他們去找丙○○理論等語。倘若無訛，甲○○
僅知要同去找丙○○理論，不知、亦未參與他人購買汽油縱火之
謀議及行為分擔。雖他人逸出教訓丙○○之犯意聯絡，並為放火
行為，然既非甲○○所能預見，自無與其他縱火之人共同負責，
原判決遽論甲○○為放火罪之共同正犯，自有違誤。(五)依案發現
場錄影帶顯示，甲○○始終雙手抱胸；且錄影帶中之Ａ男於過程
中確曾撥了甲○○手肘，足見甲○○未參與放火，並有拒絕之行
為。原判決逕依錄影帶內容，認甲○○本件犯行，有判決理由不
備之違法。(六)本件被害人住處騎樓尚有兩輛機車停靠，倘有放火
故意，大可以機車為媒介，而非僅以汽油倒於水泥地上。足見放
火之人僅為洩憤報復，意在警告之意。原判決就此有利甲○○之
證據，未說明不採之理由，有判決理由不備違法各云云。
惟查原判決依憑上訴人等於警詢之自白、證人許誌勻於偵查中之
證詞、證人丙○○於第一審之證詞、丙○○住處監視錄影帶內容
翻拍照片八幀、大門遭火焚燒而受損之照片三幀、第一審勘驗筆
錄等證據，資以認定上訴人等有原判決事實欄所記載之犯罪事實
。因而維持第一審分別論處上訴人等共同放火燒燬現供人使用之
住宅（未遂，各處有期徒刑三年八月）之科刑判決，駁回上訴人
等在第二審之上訴，已詳述其所依憑之證據及認定之理由。對於
上訴人等否認有本件犯行，甲○○辯稱：當時是要去找丙○○理
論，不知何人駕車，亦不知何人購買汽油，雖有下車，但未撥倒
汽油或點火；且於他人點火時，曾有口頭阻止，卻遭推開云云。
乙○○辯稱：當時係因有人要其帶往丙○○住處，乃一同坐車前
往，但未下車，不知有購買汽油之事；亦不知一同前往丙○○家
之其他男子有縱火行為云云，經綜合調查證據之結果，認係卸責
之詞，不足採信，分別在判決內詳予指駁，並說明其證據取捨及
判斷之理由。且敘明汽油揮發性高、易燃，倘以之引火，極易迅
速擴散延燒，造成公共危險，為上訴人等所認識。上訴人等竟仍
將汽油潑灑於丙○○住宅鐵門及騎樓引火，上訴人等於著手放火
之際，主觀上當知將有延燒至該住宅之危險性；且上訴人等於潑
灑汽油後，隨即在地上蔓延之汽油處丟擲火苗，引燃汽油，顯見
上訴人等確有放火燒燬丙○○住宅之故意及行為。又高雄縣鳳山
市○○里○○街二十三號丙○○住處，於案發時為現供人使用之
住宅，上訴人等之放火行為，係燒燬上開房屋鐵門膠條，同時造
成鐵門及門旁磁磚燻黑，但尚未波及該住宅之整體結構，效用並
未全然喪失，上訴人等放火燒燬現供人使用之住宅之行為，尚屬
未遂，應依修正前刑法第二十六條前段規定，按既遂犯之刑減輕
之。原判決所為論述，核與卷證資料相符，從形式上觀察，並無
違背法令之情形。查(一)原判決於理由甲、一、內說明：被告以外
之人於檢察事務官、司法警察官或司法警察調查中所為之陳述，
與審判中不符時，其先前之陳述具有較可信之特別情況，且為證
明犯罪事實存否所必要，得為證據；刑事訴訟法第一百五十九條
之二定有明文。所謂「較可信之特別情況」之情況，應就前後陳
述時之各種外部情況如：有無因時間之間隔、故意迴避陳述、受
外力干擾、事後串謀等因素，及警詢或檢察事務官偵查時有無辯
護人、代理人或親友在場、筆錄記載是否完整等情形綜合比較、
判斷，以資決定何者具有可信性。本件乙○○第二次警詢所供，
與其於第一審及原審所為證述不符，原審審酌本案係於九十一年
六月二十三日，乙○○於第二次警詢時，雖距案發時已近二年，
然當時係由其父親陪同在場，當無受警誘導或以其他不正方法為
陳述之可能，亦無其他利害關係人請託、威脅、利誘或以其他方
式進行干預，陳述應最接近真實。而乙○○於第一審及原審到庭
證述時，甲○○同時在場，自有不敢將甲○○所涉犯行供出之心
理壓力，顯見其先前於警詢所為陳述，具有較可信之特別情況，
且為證明甲○○犯罪事實所必要，依刑事訴訟法第一百五十九條
之二之規定，自得作為證據，依法並無不合，核無上訴人等上訴
意旨(一)所指之違背證據法則。(二)甲○○選任辯護人於原審準備程
序就乙○○警詢，丙○○、吳俊賢警詢、偵查中及陳志宏、許誌
勻警詢供述等審判外陳述，固聲明均無證據能力。然原判決並未
援引丙○○、吳俊賢警詢、偵查中及陳志宏、許誌勻警詢之供述
為本件判決基礎。且原判決以乙○○第二次警詢供述採為認定上
訴人等有本件犯行之主要證據之一，業已說明其有證據能力之理
由，自無甲○○上訴意旨(二)所指適用法則不當之違法。(三)認事採
證、證據之取捨及證據證明力之判斷，俱屬事實審法院之職權，
苟無違背證據法則，自不能指為違法。本件原審綜合上訴人等於
警詢之自白及證人許誌勻、丙○○之證詞，斟酌其他證據，認定
上訴人等有本件罪行。對於上訴人辯解，認不足採；已分別在判
決內詳述其認事採證、證據取捨及判斷之理由，核與證據法則並
無違背，為其職權之適法行使，揆之上開說明，自不能指為違法
。乙○○上訴意旨(二)(三)(四)及甲○○上訴意旨(三)(四)(五)(六)置原判決已
說明之事項或屬原審採證認事職權之適法行使，任意指摘，自非
適法之上訴第三審理由。(四)證人許誌勻於偵查中指證：乙○○於
放火後，曾告知其與甲○○前往丙○○住處放火之事，固係聽聞
乙○○事後所述，不得作為證明乙○○有本件放火犯行之依據。
然原判決以乙○○對於證人許誌勻上開偵查中證言並無爭執，認
許誌勻所述屬實，於法無違（見原判決理由乙、壹、二、(一)）。
上訴人等上訴意旨所指各節，或為單純事實之爭執；或於原判決
之主旨不生影響之事項任意指摘；或原審已加審酌、論斷，屬原
審得本於職權裁量之事項，已於判決內詳述其認事採證及證據取
捨、判斷之理由，為其職權之適法行使，或事證已臻明確並無再
為傳訊調查必要之裁量事項；核與法律規定得為第三審上訴理由
之違法情形，均不相適合，應認其等之上訴違背法律上之程式，
予以駁回。
據上論結，應依刑事訴訟法第三百九十五條前段，判決如主文。
中    華    民    國  九十八  年    七    月    九    日
                      最高法院刑事第十二庭
                          審判長法官  黃  一  鑫
                                法官  張  春  福
                                法官  林  勤  純
                                法官  李  錦  樑
                                法官  陳  國  文
      本件正本證明與原本無異
                                      書  記  官
中    華    民    國  九十八  年    七    月   十六   日
                                                      Ｑ


司法院資訊處製作；財團法人民間司法改革基金會備份。
